臺灣嘉義地方法院民事判決　　　　　　 95年度重勞訴字第1號
原　　　告　辛○○
　　　　　　丙○○
　　　　　　己○○
兼 上一 人
法定代理人　丁○○
上　四　人
訴訟代理人　何永福律師
複 代理 人　戊○○
被　　　告　欣德營造有限公司
法定代理人　甲○○
訴訟代理人　嚴庚辰律師
　　　　　　陳國瑞律師
上列當事人間請求損害賠償事件，經本院於民國96年5月17日言
詞辯論終結，判決如下：
    主  文
被告應給付原告辛○○新臺幣壹佰捌拾貳萬肆仟肆佰肆拾伍元；
給付原告己○○新臺幣壹佰肆拾捌萬柒仟柒佰肆拾伍元；給付原
告丁○○新臺幣壹佰零壹萬參仟柒佰捌拾柒元，及均自民國九十
五年三月三日起至清償日止，按年息百分之五計算之利息。
原告辛○○、己○○、丁○○其餘之訴及原告丙○○之訴均駁回
。
訴訟費用由被告負擔百分之二十九，由原告辛○○負擔百分之三
，由原告丙○○負擔百分之十二，由原告己○○負擔百分之二十
一，由原告丁○○負擔百分之三十五。
本判決第一項原告辛○○以新臺幣陸拾萬捌仟元；原告己○○以
新臺幣肆拾玖萬陸仟元；原告丁○○以新臺幣參拾參萬捌仟元，
為被告供擔保後，得假執行。但被告如以新臺幣壹佰捌拾貳萬肆
仟肆佰肆拾伍元，為原告辛○○預供擔保；以新臺幣壹佰肆拾捌
萬柒仟柒佰肆拾伍元，為原告己○○預供擔保；以新臺幣壹佰零
壹萬參仟柒佰捌拾柒元，為原告丁○○預供擔保，得免為假執行
。
原告辛○○、己○○、丁○○其餘假執行之聲請及原告丙○○假
執行之聲請均駁回。
    事 實 與 理 由
一、原告起訴主張：
（一）被害人劉倉瑜係原告辛○○、丙○○之子，為原告己○○
      之父、原告丁○○之夫。被害人劉倉瑜受僱於被告，在民
      國94年8月18日依被告之指示運送材料至電信局嘉義營運
      處嘉義公田局新設台18線配管工程工地，回途中由被告之
      受僱員工莊志民駕駛被告所有629-RK工程車，掉落山谷死
      亡。莊志民所駕駛之大貨車係掛牌靠行於被告公司，在客
      觀上即足以使人認為莊志民係為被告公司服務而受其監督
      ，縱使認莊志民之薪金係由他人支付，亦不能因此認被告
      非莊志民之僱用人。依民法第188條第1項之規定，被告對
      於莊志民執行職務時，侵權行為所生之損害，即應負連帶
      賠償責任。準此，依民法第188條及第184條之規定，被告
      自負有民事賠償責任。
（二）由行政院勞工委員會南區勞動檢查所出具之函文，即可證
      明莊志民及劉倉瑜均受僱於被告公司。至於被告所附呈之
      尚智工程行薪資表，並非真正。
（三）被告主張「莊志民所駕駛車號629-RK大貨車雖登記為被告
      名下，實因監理站規定須有停車位才可以購買大貨車及掛
      牌使用，莊志民向被告請託，被告基於同行乃勉於答應」
      云云，原告否認其事實。蓋被告所附呈之切結書，並非由
      莊志民所出具之切結書，而係由證人乙○○於莊志民死後
      ，與被告公司配合簽立購車切結書及94年1月20日之記帳
      資料，乙○○確實接受被告公司支付之新台幣（下同）10
      0萬元代價，而被告又得免除對劉倉瑜之賠償責任。是切
      結書及簽認之帳目，顯係證人乙○○與被告公司為脫免法
      律責任通謀虛偽意思表示之行為，應屬無效，自不得作為
      有利於被告而不利於原告之認定。是若車號629-RK大貨車
      確係莊志民所有，被告何不早日要求莊志民出具切結書，
      以釐清法律責任，故該切結書之內容，顯與事實不符而不
      可採信。且被告所提尚智工程行向被告之請款單，亦無法
      證明629-RK大貨車係由莊志民所購買。次查，被告於95年
      8 月7日提出之答辯狀亦自認「吳岳華當初雖出錢購買系
      爭大貨車，但..，」，足證系爭大貨車確實係由被告購買
      無誤。核上足證，該車顯係被告所購所有，而非莊志民所
      有甚明。
（四）原告等人可請求之金額如下：
　 1、勞保給付部分：
    (1)關於死者劉倉瑜之「月平均工資」計算法，原告主張應依
      每日工資1,400元×30天＝42,000元，此有行政院勞工委
      員會83年4月9日台勞動二字第25564號函可據。
    (2)原告己○○之父，丁○○之夫劉倉瑜係因職業災害死亡，
      被告為「18線配管工程」之承攬人，依勞動基準法第59條
      第4款、第62條規定，被告應給付5個月平均工資之喪葬費
      外，並應1次給與其遺屬40個月平均工資之死亡補償，合
      計為189萬元（劉倉瑜每天之薪資為1,400元，每月42,000
      元，乘以45個月平均工資=189萬元），此有行政院勞工委
      員會南區勞動檢所函文可稽。依上揭條文之規定，應由原
      告己○○、丁○○2人領取。
    (3)如認為劉倉瑜並未受僱於被告，然劉倉瑜係被告承攬「18
      線配管工程」（即原承攬人）所使用之勞工（即次承攬人
      尚智工程行之勞工），依勞動基準法第62條之規定，被告
      亦應負職業災害補償之責任，賠償原告己○○及丁○○18
      9萬元。
    (4)被告未為劉倉瑜投保勞工保險，原告己○○、丁○○2人
      另依勞工保險條例第72條第1項、第14條第1項、第64條、
      第65條第1款之規定請求依劉倉瑜平均月薪5個月之喪葬津
      貼，40個月遺屬津貼賠償，合計189萬元（劉倉瑜之月投
      保薪資為42,000元×45個月＝189萬元），以上被告應給
      付原告己○○及丁○○之兩筆金額共計為378萬元。
   2、原告辛○○為劉倉瑜支出喪葬費共計713,370元，依民法
      第192條第1項之規定，被告自應賠償此等損失。又原告為
      劉倉瑜所支出之喪葬費，均屬合理而必要，被告雖認為過
      高，又未具體指何種項目過高，應不可採。
   3、原告4人均無謀生能力，端賴死者劉倉瑜扶養，依民法第
      192條第2項之規定，原告得請求被告賠償扶養費，扶養費
      之請求，分述如下：
　  (1)原告辛○○係死者劉倉瑜之父，3子劉倉瑜於94年8月18日
      死亡時，原告辛○○為49歲（生於45年12月13日），依91
      年台灣地區男性餘命表所示，尚有餘命26.85歲，以26年
      計算扶養費用，依主計處編印91年嘉義縣平均每戶消費支
      出5 15,759元除以平均每戶3.50人，則平均每人每年消費
      支出為147,360元{計算式：515,759元÷3.50（人）＝147
      359.7（元/人），小數點以下4捨5入，以下同。}，以此
      計算可受扶養之金額，並依霍夫曼計算法扣除中間利息為
      1次請求，再除以3（因原告辛○○有3名子女），可得請
      求之扶養費為832,297元{計算式：147,360元×16.944168
      （霍夫曼係數）÷3（人）=832297元}。
    (2)原告丙○○係死者劉倉瑜之母，3子劉倉瑜於94年8月18日
      死亡時，原告丙○○為47歲（生於47年4月24日），依91
      年台灣地區女性餘命表所示，尚有餘命33.46歲，以33年
      計，依上揭說明及計算方式，原告丙○○可得請求之扶養
      費為972,845元{計算式：147,360元×19.0000000(霍夫曼
      係數）÷3（人）＝972,875元}。
    (3)原告丁○○為死者劉倉瑜之妻，劉倉瑜為71年8月5日生，
      死亡時（94年8月18日）之年齡為23歲，依91年台灣地區
      男性生命表所示，尚有餘命46歲，故原告丁○○可受扶養
      之年數為46年，依上揭說明及計算方式，可得請求之扶養
      費為3,570,708元{計算式：147,360元×24.231190（霍夫
      曼係數）=3,570,708元}。
    (4)原告己○○為死者劉倉瑜之女，生於93年4月2日，其得受
      扶養之年數為18年，依前揭說明及計算方式，可得請求之
      扶養費為1,927,016元{計算式：147,360元×13.0000 000
      （霍夫曼係數）=1,927,016元}。
    (5)原告辛○○及丙○○為劉倉瑜之父母，原告丁○○為劉倉
      瑜之妻，均依靠劉倉瑜扶養，而無謀生能力，今劉倉瑜死
      亡後，原告3人即無法維持生活，否則本件訴訟即無須聲
      請法律扶助。退一步言，如認原告3人尚能維持生活，亦
      請斟酌原告3人至60歲退休年齡以後，即無法工作而無法
      維持生活之情。至於原告辛○○及丙○○尚有2名子女可
      資供養，原告已於起訴狀中闡明，且已主動減縮3分之2之
      扶養費，僅請求3分之1扶養費，併此敘明。
   4、原告4人因喪子、喪父、喪夫之慟，精神遭受極大之創傷
      ，爰依民法第194條之規定，請求被告賠償原告每人非財
      產上之損害80萬元。
（五）汽車強制險150萬元，係由原告丙○○所領取，此有丙○○在彰化銀行嘉義分行存褶中，94年9月22日中央產物保
      險公司所匯入1,499,970元（被扣30元匯費），可資佐證
      。
（六）並聲明：1、被告應給付原告己○○及丁○○378萬元；給
      付原告辛○○2,345,667元；給付原告丙○○1,772,835元
      給付原告己○○2,727,016元；給付原告丁○○4,370,708
      元，及均自起訴狀繕本送達被告之翌日起至清償日止，按
      年息百分之5計算之利息。2、訴訟費用由被告負擔。3、
      願供擔保，請宣告准予假執行。
二、被告則以：
（一）劉倉瑜、莊志民均係受僱於尚智工程行，劉倉瑜之勞保係
      在尚智工程行名下，是其2人並非受僱於被告。而尚智工
      程行名義負責人為乙○○，實際負責人為莊志民。尚智工
      程行雖有承攬被告之部份工程，惟劉倉瑜於94年8月17日
      剛到尚智工程行任職，8月17日尚智工程行係承攬嘉義市
      世新有線電視公司工程，尚智工程行並未向被告通知新僱
      用員工劉倉瑜，8月18日被告駕駛貨車載劉倉瑜發生車禍
      意外，純係因莊志民明知小貨車已故障卻仍勉強駕駛所致
      。又尚智工程行係向被告承攬工程，該工程行所有人事作
      業、管理係自行處理。莊志民當天是執行尚智工程行承攬
      之工作，係為尚智工程行服勞務，客觀上非未為被告服勞
      務，兩造間僅係私法車輛買賣關係，此有證人庚○○之證
      詞可憑，故莊志民並非駕駛靠行在被告公司之車輛，被告
      更從未以公司之名義發給所得稅扣繳憑單，是該大貨車不
      足生靠行法律關係。且劉倉瑜是尚智工程行之受僱人，主
      觀上明知當天是執行尚智工程行之職務，客觀上當天亦確
      係執行尚智工程行之工作，並無最高法院73年度台上字第
      2691號判決之適用，被告與莊志民間自不成立連帶賠償責
      任。是劉倉瑜之家屬自應依民法相關規定向尚智工程行訴
      請賠償，而非向被告請求。
（二）莊志民於案發當日駕駛該車載劉倉瑜返家時，於半途中已
      發現車輛之煞車失靈而於路旁停車，此經證人莊雄偉及劉
      倉瑜之父親於偵查中證述明確。是莊志民既然已知車輛煞
      車發生問題，本即不應再度駕駛車輛，然其勉強駕駛車輛
      以致於肇事，堪認本件應係莊志民明知車輛已不能正常駕
      駛而仍駕駛車輛以致於肇事甚明，與被告間應無因果關係
      。
（三）629-RK大貨車原係被告法定代理人甲○○當初出錢購買，
      但被告購得該大貨車後，莊志民即向被告表示欲購買該輛
      大貨車，雙方約定由工程款中扣除價金、燃料稅及牌照稅
      。但因監理站規定需有停車位才可掛牌，故先暫時掛牌於
      被告名下，然該輛大貨車均置放在尚智工程行由莊志民使
      用，莊志民個人負責大貨車維修，被告無權過問，亦不知
      道該大貨車使用情況。若被告係真正所有權人且負維修義
      務，則當時煞車失靈而於路旁停車時，莊志民勢必聯絡被
      告或甲○○，但劉、莊2人卻直接聯絡家人。且汽車為動
      產，依民法761條第1項規定，其物權之讓與以交付為生效
      要件，在監理機關所為過戶，僅屬行政上之監理而已，該
      大貨車既已交付予莊志民，即屬莊志民所有。
（四）關於原告請求之金額及項目答辯如下：
   1、殯葬費部份：劉倉瑜非受僱於被告，且依尚智工程行所提
      出之薪資報表，劉倉瑜顯係按日計酬，本件純屬車禍意外
      事故非屬職業災害，原告請求給付40個月平均工資之喪葬
      費並無理由。
   2、勞保給付部份：
    (1)按勞動基準法第59條第4款係規範雇主與勞工之關係，但
      被告與莊志民、劉倉瑜無任何僱佣關係，不符合上開法條
      所定要件。劉倉瑜係受僱於尚智工程行，如有未加入勞保
      之事實，亦應由尚智工程行負賠償之責與被告無關。
    (2)原告所提出之最高法院92年度台上字第1960號判決，案情
      「是被保險人上下班，在紅綠燈前處遭不明車子由身後擦
      撞而倒地受傷」，與本件案件不相同，應不得逕予援用，
      且該判決書更謂「…係下班時於適當時間，以適當交通方
      法，從日常居住處所往返就業場所之應經途中發生事故而
      致之傷害，視為職業傷害」。是論就補償費應以「適當時
      間」、「適當方法」、「往返必經場所」等危險控制加以
      判斷。又「職業災害補償在解釋上，須勞工因就業場所或
      作業活動及職業上原因所造成之傷害，即造成職業災害之
      原因須雇主可得控制之危害始有適用，若危險發生之原因
      非雇主可控制之因素所致，則不宜過份擴張職業災害認定
      之範圍，否則無異加重雇主之責任，而減少企業之競爭力
      ，同時亦有礙社會之經濟發展」。系爭車輛係莊志民所有
      ，保養等自然係莊志民之責任，且當天莊、劉2人在山路
      中，均知該車輛煞車發生問題，本即不應再度駕駛車輛，
      依一般經驗法則煞車失靈下山自極可能發生車禍。其次車
      禍摔落之地點並非被告承攬工作之處所，是本件並非因就
      業場所之設備、或作業活動及職業上原因引起之傷害，車
      禍事故之發生已脫離勞務實施之危險控制範圍，本件自非
      所謂之職業災害。被告當無職業災害補償規定之適用。
    (3)勞動基準法「職業災害」之認定基準，學說上固有相當因
      果關係說、保護法的因果關係說及相關的判斷說之分，惟
      通說均採相當因果關係說，依此說「職業災害」，必須在
      勞工所擔任之「業務」與「災害」之間有密接關係存在。
      所謂密接關係即指「災害」必須係被認定為業務內在或通
      常伴隨的潛在危險的現實化。又勞災補償的本質亦屬損失
      填補的一種型態，故職業災害，必須業務和勞工的傷病之
      間有一定因果關係存在為必要。則所謂勞工擔任的「業務
      」，其範圍較通常意義之業務為寬，除業務本身之外，業
      務上附隨的必要、合理的行為亦包含在內。換言之，此時
      之「業務」即意味著「勞工基於勞動契約在雇主支配下的
      就勞過程」（學者稱之為業務遂行性）。又所謂「一定因
      果關係」（學者稱之為業務起因性），指以傷病所發生之
      一切不可欠的條件為基礎，依經驗法則判斷業務和傷病之
      間具有相當的因果關係（台灣高等法院87年度勞上字第5
      號判決參照）。但本案，劉、莊2人之嚴重過失駕車行為
      ，非業務上附隨的必要、合理的行為，該2人死亡係導因
      於自已之重大過失，與業務執行無相當因果關係，自非職
      業災害。本件應不適用勞動基準法第59條及62條等規定。
    (4)勞工保險被保險人因執行職務而致傷病審查準則第18條規
      定「被保險人於第4條、第9條、第10條、第16條及第17
      條之規定而有左列情事之1者，不得視為職業傷害：…8、
      駕駛車輛不按遵行之方向行駛或在道路上競駛、競技、蛇
      行或以其他危險方式駕駛車輛者。」依此，莊、劉二人之
      行為係駕駛無煞車系統之貨車下山，發生事故機率近百分
      之百，依上開準則規定自應不得視為職業傷害。
    (5)勞動基準法第60條規定「雇主依前條規定給付之補償金額
      ，得抵充就同一事故所生損害之賠償金額」惟原告起訴，
      係將此金額與民法侵權行為損害賠償金額，合併計算，計
      算方式似與上開法條規定不符。
   3、殯葬費支出部份：原告辛○○主張支出殯葬費713,370元
      ，其支出顯然過高。
   4、法定扶養費用部份：按受扶養權利者，以不能維持生活而
      無謀生能力者為限，無謀生能力之限制於直系血親卑親屬
      不適用之，民法第1117條定有明文，故直系血親尊親屬請
      求法定扶養費仍需符合不能維持生活之要件，本件原告辛○○年僅49歲，原告丙○○年僅47歲，且尚有2名成年子
      女可資供養，故原告辛○○、丙○○2人顯無不能維持生
      活之情形，自不得請求法定扶養費之賠償。另原告丁○○
      年僅23歲，並非不能維持生活之人，依前開法文扶定自亦
      不能請求法定扶養費之賠償。
   5、精神賠償部份：原告各請求80萬元精神賠償均屬過高並無
      理由，況劉倉瑜並非受僱於被告，被告自無給付精神上賠
      償之義務。
（五）並聲明：1、原告之訴及假執行之聲請均駁回。2、訴訟費
      用由原告負擔。3、如受不利之判決願供擔保請免假執行
      。
三、爭點事項
（一）不爭執事項
   1、被害人劉倉瑜係原告辛○○、丙○○之子，為原告己○○
      之父、原告丁○○之夫。
   2、94年8月18日由莊志民駕駛629-RK工程車係登記於被告公
      司之名下，於回程途中掉落山谷，莊志民、劉倉瑜均死亡
      。
   3、當日莊志民與劉倉瑜係執行尚智工程行承攬之工程。
   4、莊志民與劉倉瑜工程完畢返家中發現車輛煞車出問題。
   5、尚智工程行向被告承攬工程。
   6、被告並未為莊志民與劉倉瑜投保勞工保險。
（二）爭執事項
   1、莊志民與劉倉瑜是否為被告之受僱人？
   2、系爭車牌號碼629-RK大貨車是何人所有？
   3、本件肇事者為何人？
   4、被告應否負僱用人之連帶賠償責任？
   5、本件是否屬職業災害？
四、莊志民與劉倉瑜是否為被告之受僱人？
（一）原告主張莊志民與劉倉瑜係被告之受僱人，無非以行政院
      勞工委員會南區勞動檢查所出具之函文為證（見原告起訴
      狀證2）。惟該函文之用意在於督促承攬人儘速給付遺屬
      死補償，並未檢具相關事證以證明莊志民與劉倉瑜係被告
      之受僱人。且尚智工程行之名義登記人為乙○○，然實際
      經營人係莊志民，此經證人乙○○及訴外人即莊志民之女
      莊兆晴證述明確（見本院96年3月26日筆錄第2頁、94年相
      字第555號第8頁）。又尚智工程行係再承攬被告向中華電
      信股份有限公司台灣南區電信分公司台南營運處承攬KF50
      1K4DBD之工程，此有工程施工契約書影本可證。而莊志民
      係尚智工程行之實際經營者，又與被告有承攬關係，顯然
      莊志民非被告之受僱人。
（二）劉倉瑜係乘坐莊志民所駕之大貨車，莊志民又係承攬被告
      之工程，顯然劉倉瑜與莊志民係一同承作承攬被告之工程
      。原告辛○○於警訊時亦陳稱：「我兒子劉倉瑜與其老闆
      莊志民去阿里山工作，回途中發生車禍.. 他是坐老闆莊
      志民所駕629-RK之大貨車..，他在尚智工程行上班.. 」
      等語。訴外人即莊志民之女莊兆晴亦證稱：「我父親莊志
      民與其員工劉倉瑜去阿里山工作，要回家時發生車禍..
      我父親莊志民駕629-RK載劉倉瑜，他是尚智工程行之實際
      負責人」等語（見94年相字第555號卷第6-8頁）。是原告
      辛○○及莊志民之女莊兆晴均陳稱劉倉瑜係受僱於莊志民
      。再者，劉倉瑜係受薪於尚智工程行，亦有尚智工程行薪
      資報表影本可稽，核上足認劉倉瑜應係受僱於尚智工程行
      無誤。故上開行政院勞工委員會南區勞動檢查所之函文指
      稱「莊志民與劉倉瑜係被告之受僱人」應非真實。自不能
      徒以該函文即可推認莊志民與劉倉瑜確係被告之受僱人。
五、系爭車牌號碼629-RK大貨車是何人所有？
（一）系爭大貨車在監理機關現雖登記在被告名下，然證人劉啟
      清於地檢署證稱：「伊與莊志民常常聊天，莊志民有跟伊
      說過因為他的尚智工程行無法掛牌，所以想將所購買的車
      牌號碼629-RK大貨車掛在伊公司名下，但是因為伊公司已
      經有10幾臺大小貨車，所以他說後來是掛名在欣德公司名
      下…」等語（94年偵字第5734號卷第86頁）。又依被告所
      提之會計帳目，94.1.20有載工程餘款471,980元，尚欠62
      9-RK車款33萬元，被告並有匯款471,985元予尚智工程行
      ，此有台灣中小企業銀行之匯款影本可證（見95年8月15
      日被告書狀）。另94.5.10之帳目應給付尚智工程行之款
      項中有扣減629-RK大貨車之牌照稅16,200元，94.8.1日有
      扣減629-RK大貨車之燃料費19,728元（見95年8月10日被
      告書狀）。而證人即被告公司之會計庚○○證稱：「這些
      報表是我做的（指被告訴訟代理人訴狀95年8月15日報表
      ），其中629-RK的車款是莊志民向被告公司借錢買車扣的
      款項。尾款合計是他本來要請款的款項，但是要扣掉那些
      明細，之後才是要給他的。這些報表，當中有包含燃料稅
      及牌照稅（指95年8月10日被告訴代訴狀所附報表）。是
      老闆告訴我要作這些款項的扣款。平日這車都是莊志民使
      用，平日放在工地，車子的保養是莊志民自己負責。這些
      結餘應付款都是我轉給莊志民。莊志民並無質疑過我做的
      這些帳目款項，因為我作完之後都是會1份明細給莊志民
      看，莊志民看過之後沒有問題，我們就會轉帳進他的戶頭
      等語（本院95年重勞訴字第1號卷96年4月16日筆錄第2- 3
      頁）。互核上2證人所述，就本件系爭大貨車已由莊志民
      買受，並由莊志民使用等情相符，且核與帳目記載相符。
      又證人劉啟清與莊志民係舊識，證人庚○○雖係被告公司
      之受僱人，然其參與被告與莊志民間系爭大貨車價金抵償
      之過程，且與當事人間並無任故舊恩怨，亦與本件判決結
      果並無任何利益糾葛，當不致為偏袒任何一方而為虛偽陳
      述，致干冒受偽證罪追訴處罰之危險，是其2人之證述應
      屬可採。核上足證，系爭大貨車雖登記予被告之名下，然
      業經由莊志民買受，並已交付予莊志民使用。
（二）被告係支付工程款給尚智工程行，此有付款明細、請款單
      、存款憑條、發票等可參。詳觀付款明細，原告支付給尚
      智工程行之工程款先扣除629-RK貨車之牌照稅、燃料稅，
      及629-RK貨車之車款欠款，顯見牌照稅係由莊志民負擔。
（三）證人莊雄偉於偵查中證稱：「當天下午5點是有打電話給
      劉倉瑜，問劉倉瑜在何處，他說等一下，因為他工作快做
      完，後來在下午5點半又打給劉倉瑜，劉倉瑜說貨車煞車
      在半路壞掉，他說要叫他爸爸來載，就沒有再聯絡了」等
      語（94年偵字第5734號卷第71、72頁）。是車禍當天系爭
      大貨車已有煞車問題，若被告係真正所有權人且負維修義
      務，則當時莊志民勢必聯絡被告或甲○○處理為是，何以
      劉倉瑜、莊志民2人直接聯絡家人。
（四）核上所述，系爭大貨車雖登記予被告之名下，然其使用、
      保養均由莊志民為之；牌照稅、燃料稅由莊志民負擔，莊
      志民並因629-RK貨車積欠被告車款；且在系爭大貨車行車
      中出現問題時，莊志民或劉倉瑜並不直接通知被告或甲○○處理，卻直接聯絡家人等情以觀，顯見系爭大貨車業經
      由莊志民買受，並已交付予莊志民使用無疑。按汽車為動
      產，依民法第76條1第1項規定，其物權之讓與以交付為生
      效要件。在監理機關所為過戶，屬於行政上之監理事，不
      生物權移轉之效力（最高法院71年度台上字第3923號判決
      參照）。是系爭大貨車雖登記於被告之名下，然由莊志民
      買受，並已交付予莊志民使用。則依上開最高法院判決所
      示，系爭大貨車之所有權已屬莊志民所有無疑，不因系爭
      大貨車登記予被告名下而受影響。是原告徒以證人乙○○
      之證述「629-RK大貨車，有駕照的人都在開」等語（94年
      偵字第5734號卷第60頁）。而以經驗法則認只有公司所屬
      之車輛，才可能由多人輪流駕駛，以盡其經濟效益，而推
      論系爭大貨車係被告所有云云，尚屬牽強。
六、本件肇事者何人？
（一）原告辛○○於警訊時亦陳稱：「我兒子劉倉瑜是坐老闆莊
      志民所駕629-RK之大貨車.. 」。訴外人即莊志民之女莊
      兆晴亦證稱：「我父親莊志民駕629-RK載劉倉瑜，他是尚
      智工程行之實際負責人」等語（見警訊卷第6、8頁）。顯
      見當時開車係是莊志民。
（二）原告辛○○於偵查中陳稱：「車禍發生當天事故發前莊志
      民有打電話給乙○○說車子壞掉，煞車有問題，然後劉倉
      瑜也有打電話告訴他朋友說車子壞掉，沒多久就發生車禍
      了」等語（94年交查字第565號卷第30、31頁）。證人莊
      雄偉於偵查中證稱：「當天下午5點是有打電話給劉倉瑜
      ，問劉倉瑜在何處，他說等一下，因為他工作快做完，後
      來在下午5點半又打給劉倉瑜，劉倉瑜說貨車煞車在半路
      壞掉，他說要叫他爸爸來載，就沒有再聯絡了」等語（94
      年偵字第5734號卷第71、72頁）。是車禍當天貨車已出現
      煞車問題。
（三）本件車禍之駕駛為莊志民，車輛亦係莊志民所有，是肇事
      者為莊志民無誤。
七、被告應否負僱用人之連帶賠償責任？
（一）按受僱人因執行職務，不法侵害他人之權利者，由僱用人
      與行為人連帶負損害賠償責任。民法第188條第1項前段定
      有明文。次按「古○西所駕駛之聯結車係靠行於上訴人公
      司營業，為上訴人所不爭，在客觀上足以使人認古○西係
      為上訴人公司服務而受其監督，縱古○西薪金係由車主曾
      ○隆支付，亦不能因此認上訴人非古○西之僱用人。依民
      法第188條第1項規定，上訴人對於古○西執行職務時侵權
      行為所致損害，應負連帶賠償責任」（最高法院78年度台
      上字第2561號裁判參照）。再按「潘0忠所駕駛之肇事車
      輛，係李0益靠行於上訴人，為上訴人所不爭執，雖潘0忠
      實際上係受僱於李0益，惟客觀上其所駕駛之肇事車輛係
      登記於上訴人所有，得認上訴人為潘0忠之僱用人。且目
      前在台灣經營交通事業之營利私法人，接受他人靠行（即
      出資人以該交通公司之名義購買車輛，並以該公司名義參
      加營運），而向該靠行人（即出資人）收取費用，以資營
      運者，比比皆是，此為週知之事實。是該靠行之車輛，在
      外觀上既屬該交通公司所有，乘客又無從分辨該車輛是否
      他人靠行營運者，則乘客於搭乘時，祇能從外觀上判斷該
      車輛係某交通公司所有，該車輛之司機即係受僱為該交通
      公司服勞務。按此種交通企業，既為目前台灣社會所盛行
      之獨特經營型態，則此種交通公司，即應對廣大乘客之安
      全負起法律上之責任。蓋該靠行之車輛，無論係由出資人
      自行駕駛，或招用他人合作駕駛，或出租，在通常情形，
      均為該交通公司所能預見，苟該駕駛人係有權駕駛，在客
      觀上似應認其係為該交通公司服勞務，而應使該交通公司
      負僱用人之責任，方足以保護交易之安全」（最高法院92
      年度台上字第779號）。
（二）按受僱人因執行職務，不法侵害他人之權利者，由僱用人
      與行為人連帶負損害賠償責任。民法第188條第1項前段定
      有明文。如前所述，劉倉瑜雖受僱於莊志民，然629-RK貨
      車係登記於被告名下，莊志民雖已出資購買，然其自己無
      法為過戶登記，顯然629-RK之貨車係靠行於被告公司無誤
      ，在客觀上足以使人認莊志民係為被告公司服務而受其監
      督，縱劉倉瑜薪金係由車主莊志民支付，亦不能因此認被
      告非莊志民之僱用人。依上述最高法院78年度台上字第25
      61號、92年度台上字第779號之裁判所示，被告亦應依民
      法第188條之規定，與行為人（即莊志民）負連帶損害賠
      償責任。被告以：「莊志民當天是執行尚智工程行承攬之
      工作，係為尚智工程行服勞務，客觀上非未被告服勞務。
      兩造僅係私法車輛買賣關係，莊志民並非駕駛靠行在被告
      公司之車輛，被告更從未以本公司之名義發給所得稅扣繳
      憑單。不足生靠行法律關係，而主張不成立連帶賠償責任
      」云云，為本院所不採。
八、被害人劉倉瑜係原告辛○○、丙○○之子，為原告己○○之
    父、原告丁○○之夫，此為兩造所不爭執，並有戶籍謄本可
    證。而按因故意或過失不法侵害他人之權利者，負損害賠償
    責任；不法侵害他人致死者，對於支出醫療及增加生活上需
    要之費用或殯葬費之人，應負損害賠償責任。又不法侵害他
    人致死者，被害人之父、母、子、女及配偶，雖非財產上之
    損害，亦得請求賠償相當之金額。民法第184條第1項前段、
    第192條第1項、第194條分別定有明文。被告對莊志民駕車
    致被害人劉倉瑜死亡之侵權行為，既經認定，原告為被害人
    之父母、配偶、子女，則依前開條文規定，原告對被告請求
    殯葬費、法定扶養費及精神慰撫金，自屬有據。爰就原告各
    項請求是否有理由，分述如下：
（一）原告辛○○部分：
   1、殯葬費部分：原告辛○○為劉倉瑜支出喪葬費共計713,37
      0元，此有慈雲禮儀公司之收據影本可證，上開支出本院
      認係屬葬儀所常見社會習俗之必要喪葬費用，應予准許。
   2、扶養費部分：原告辛○○於45年12月13日生，係死者劉倉
      瑜之父，有3名子女，此為原告自承，於劉倉瑜94年8月18
      日死亡時為49歲。按民法第1117條第1項規定，受扶養權
      利者，以不能維持生活而無謀生能力者為限。而同條第2
      項僅規定，前項無謀生能力之限制，於直系血親尊親屬不
      適用之，並非規定前項之限制，於直系血親尊親屬不適用
      之。是直系血親尊親屬，如能以自己財產維持生活者，自
      無受扶養之權利；易言之，直系血親尊親屬受扶養之權利
      ，仍應受「不能維持生活」之限制（最高法院62年度第2
      次民庭庭推總會議決議）。原告辛○○現正值壯年，且亦
      未能證明其現有不能維持生活之情形，其請求現時之扶養
      費尚屬無據。然人終究有體力不繼，需人扶養之時，而參
      酌勞動基準法第54條有關強制退休之規定，係以年滿60歲
      為強制退休之年齡，則其一旦年滿60歲，應認難再從事體
      力勞動，而無工作收入，即可認彼時需人扶養，故其受扶
      養之權利應自其60歲之後始得行使。依此認定原告辛○○
      於60歲時即需人扶養。依91年台灣地區男性餘命表所示，
      尚有餘命26.85歲，並扣減自49歲至60歲不須人扶養之年
      間（26.85-11）。再依主計處編印91年嘉義縣平均每戶消
      費支出515,759元除以平均每戶3.5人，則平均每人每年消
      費支出為147,360元{計算式：515,759元÷3.5（人）＝
      147359.7（元/人）}。以此計算可受扶養之金額，並依霍
      夫曼計算法扣除中間利息為一次請求，再除以3（因原告
      辛○○有3名子女），可得請求之扶養費為411,075【850,
      451{年別5%複式霍夫曼計算法（第一年不扣除中間利息）
      ，其計算式為：[147360*16.00000000（此為應受扶養26
      年之霍夫曼係數）+147360*0.85*（17.00000000-00.0000
      0000）]除以3（受扶養人數）=850,451（此為26.85年之
      扶養費}減439,376{年別5%複式霍夫曼計算法（第一年不
      扣除中間利息），其計算式為：[147360*8.00000000（此
      為應受扶養11年之霍夫曼係數）]除以3（受扶養人數）
      =439376（此為11年間不須人扶養之扶養費）}=411,075
      】，原告辛○○請求逾此部分即屬無據。
   3、精神慰撫金：原告辛○○現年49歲，係死者劉倉瑜之父，
      原告辛○○有3名子女，其遭此變故，痛失子女，其精神
      上自受有極大痛苦。本院參酌兩造上述之身分、地位、經
      濟能力，被告肇事後未與原告和解，以及原告因受鉅變所
      受之痛苦等情，認原告請求之精神慰撫金以70萬元為適當
      ，應予准許，逾此部分之請求，尚屬過高，不應准許。
   4、合計原告辛○○可請求為1,824,445元（713,370+411,075
      +70萬）。
（二）原告丙○○部分：
   1、扶養費部分：原告丙○○於47年4月24日生，係死者劉倉
      瑜之母，有3位子女，於劉倉瑜94年8月18日死亡時為47歲
      。按民法第1117條第1項規定，受扶養權利者，以不能維
      持生活而無謀生能力者為限。而同條第2項僅規定，前項
      無謀生能力之限制，於直系血親尊親屬不適用之，並非規
      定前項之限制，於直系血親尊親屬不適用之。是直系血親
      尊親屬，如能以自己財產維持生活者，自無受扶養之權利
      ；易言之，直系血親尊親屬受扶養之權利，仍應受「不能
      維持生活」之限制（最高法院62年度第2次民庭庭推總會
      議決議）。而原告丙○○現正值壯年，且其亦未能證明其
      現有無不能維持生活之情形，其請求現時之扶養費尚屬無
      據。然人終究有體力不繼，需人扶養之時，而參酌勞動基
      準法第54條有關強制退休之規定，係以年滿60歲為強制退
      休之年齡，則其一旦年滿60歲，應認難再從事體力勞動，
      而無工作收入，即可認彼時需人扶養，故其受扶養之權利
      應自其60歲之後始得行使。依此認定原告丙○○於60歲時
      即需人扶養。依91年台灣地區女性餘命表所示，尚有餘命
      33.46歲，並扣減自47歲至60歲不須人扶養之13年。再依
      主計處編印91年嘉義縣平均每戶消費支出515,759元除以
      平均每戶3.50人，則平均每人每年消費支出為147,360元{
      計算式：515,759元÷3.50（人）＝147359.7（元/人）}
      。以此計算可受扶養之金額，並依霍夫曼計算法扣除中間
      利息為一次請求，再除以3（因原告丙○○有3名子女），
      可得請求之扶養費為479,635【981,401{年別5%複式霍夫
      曼計算法（第一年不扣除中間利息），其計算式為：[147
      360*19.0 0000000（此為應受扶養33年之霍夫曼係數）+1
      47360*0.4 6*（20.00000000-00.00000000）]除以3（受
      扶養人數）= 981401（此為33.46年之扶養費）}減501766
      {年別5%複式霍夫曼計算法（第一年不扣除中間利息），
      其計算式為：[147360*10.00000000（此為應受扶養13年
      之霍夫曼係數）]除以3（受扶養人數）=501766（此為13
      年不須人扶養年間之扶養費）}=479635】，原告丙○○請
      求逾此部分即屬無據。
   2、精神慰撫金：原告丙○○現年47歲，係被害人劉倉瑜之母
      ，原告辛○○有3子女，其遭此變故，痛失子女，其精神
      上自受有極大痛苦。本院參酌兩造上述之身分、地位、經
      濟能力，被告肇事後未與原告和解，以及原告因受鉅變所
      受之痛苦等情，認原告請求之精神慰撫金以70萬元為適當
      ，應予准許，逾此部分之請求，尚屬過高，不應准許。
   3、合計原告丙○○可請求為1,179,635元（479,635+70萬）
      。
（三）原告丁○○部分：
   1、扶養費部分：原告丁○○係74年3月23日生，為被害人劉
      倉瑜之配偶，有戶籍謄本可證。而按「74年6月3日修正公
      布之民法第1116條之1規定：夫妻互負扶養之義務，其負
      扶養義務之順序與直系血親卑親屬同，其受扶養權利之順
      序與直系血親尊親屬同」。夫妻互受扶養權利之順序，既
      與直系血親尊親屬同，自不以無謀生能力為必要。從而夫
      妻之一方因交通事故死亡時，他方自得依民法第192條第2
      項規定，向加害人請求扶養費損害賠償，但依民法第1117
      條規定，仍須以不能維持生活者為限，始得請求加害人賠
      償（最高法院87年度台上字第2727號裁判參照）。而原告
      丁○○現正值年輕，且其亦未能證其現有不能維持生活之
      情形，其請求現時之扶養費尚屬無據。然人終究有體力不
      繼，需人扶養之時，而參酌勞動基準法第54條有關強制退
      休之規定，係以年滿60歲為強制退休之年齡，則其一旦年
      滿60歲，應認難再從事體力勞動，而無工作收入，即可認
      彼時需人扶養，故其受扶養之權利應自其60歲之後始得行
      使。依此認定原告丁○○於60歲時即需人扶養。另被害人
      劉倉瑜係71年8月5日生，死亡時（94年8月18日）之年齡
      為23歲，依91年台灣地區男性生命表所示，尚有餘命50.4
      1歲，故原告丁○○可受扶養之年數為50.41年，並扣減原
      告丁○○自23歲至60歲不須人扶養之年間（50.41- 37）
      。又原告丁○○尚有另名子女即原告己○○（93年4月2日
      生）1人，在原告丁○○於60歲時，原告己○○已成年，
      亦應負扶養之義務，依此計算原告丁○○可受扶養之金額
      ，並依霍夫曼計算法扣除中間利息為1次請求為313,787【
      0000000{年別5%複式霍夫曼計算法（第一年不扣除中間利
      息），其計算式為：[147360*25.00000000（此為應受扶
      養50年之霍夫曼係數）+147360*0.41*（25.00000000-00.
      000000 00）]除以2（受扶養人數）=0000000（此為50.41
      年之扶養費）}減0000000{年別5%複式霍夫曼計算法（第
      一年不扣除中間利息），其計算式為：[147360*21.00000
      000（此為應受扶養37年之霍夫曼係數）]除以2（受扶養
      人數）=0000000（此37年不須人扶養年間之扶養費）}=
      313787】，原告丁○○請求逾此部分即屬無據。
   2、精神慰撫金：原告丁○○現年24歲，係被害人劉倉瑜之配
      偶，原告丁○○有子女1人，其遭此變故，痛失配偶，其
      精神上自受有極大痛苦。本院參酌兩造上述之身分、地位
      、經濟能力，被告肇事後未與原告和解，以及原告因受鉅
      變所受之痛苦等情，認原告請求之精神慰撫金以70萬元為
      適當，應予准許，逾此部分之請求，尚屬過高，不應准許
      。
   3、合計原告丁○○可請求為1,013,787元（313,787+70萬）
      。
（四）原告己○○部分
   1、扶養費部分：原告己○○為死者劉倉瑜之女，生於93年4
      月2日，其得受扶養之年數為18.625年，惟其尚有母親即
      原告丁○○亦應負扶養之責，原告己○○之扶養義務人為
      2人。是原告己○○可請求之扶養費為987,745元{年別5%
      複式霍夫曼計算法（第1年不扣除中間利息），其計算式
      為：[147360*13.00000000（此為應受扶養18年之霍夫曼
      係數）+147360*0.625*（13.00000000-00.00000000）]除
      以2（受扶養人數）=987745}。原告己○○請求逾此部分
      即屬無據。
   2、精神慰撫金：原告己○○現年2歲，係被害人劉倉瑜之女
      偶，原告年紀尚幼，雖逢其遭此變故，失去慈父，然其精
      神上感受之痛苦自不比成年。本院參酌兩造上述之身分、
      地位、經濟能力，被告肇事後未與原告和解，以及原告因
      受鉅變所受之痛苦等情，認原告請求之精神慰撫金以50萬
      元為適當，應予准許，逾此部分之請求，尚屬過高，不應
      准許。
   3、合計原告己○○可請求為1,487,745元（987,745+50萬）
      。
九、勞保給付部分：
（一）被害人劉倉瑜至電信局嘉義營運處嘉義公田局新設台18線
      配管工程工地，回途中由被告之受僱員工莊志民駕駛被告
      所有之629-RK工程車，掉落山谷死亡。依最高法院92年度
      台上字第1960號判決所示「.. 係下班時於適當時間，以
      適當交通方法，從日常居住處所往返就業場所之應經途中
      發生事故而致之傷害，視為職業傷害」。自有上開判決之
      適用。是本車禍應為職業傷害。
（二）原告己○○、丁○○以被害劉倉瑜係因職業災害死亡，被
      告為「18線配管工程」之承攬人，依勞動基準法第59條第
      4款、第62條規定，被告應給付5個月平均工資之喪葬費外
      ，並應一次給與其遺屬40個月平均工資之死亡補償，合計
      為189萬元云云。惟按勞工因遭遇職業災害而致死亡、殘
      廢、傷害或疾病時，雇主應依左列規定予以補償。但如同
      一事故，依勞工保險條例或其他法令規定，已由雇主支付
      費用補償者，雇主得予以抵充之。勞動基準法第59條定有
      明文。查本件本院已認被告應賠償原告丁○○1,013,787
      元，賠償原告己○○1,487,745元，合計已逾原告己○○
      、丁○○請求189萬元，參之上述勞動基準法第59條所示
      ，是原告己○○、丁○○此部分再請求189萬元，即屬無
      據。
十、投保單位不依本條例之規定辦理保險手續者，按自僱用之日
    起，至參加保險之日止應負擔之保險費金額，處以2倍罰鍰
    。勞工因此所受之損失，並應由投保單位依本條例規定之給
    付標準賠償之。固為勞工保險條例第72條所明文。然依同法
    第6條所示，並非所有之受僱員工均應強制加保勞工保險，
    原告亦未能證明尚智工程行之員工有須強制加保之情事。故
    而原告己○○、丁○○以被告未為劉倉瑜加保勞工保險，而
    依勞工保險條例第72、64、65條請求，發給喪葬津貼5個月
    及遺屬津貼40個月合計189萬元，即屬無據。
十一、按保險人依本法規定所為之保險給付，視為被保險人損害
      賠償金額之一部分；被保險人受賠償請求時，得扣除之。
      強制汽車責任保險法第32條定有明文。查原告丙○○已因
      本件車禍事故領取強制汽車責任保險金150萬元，為原告
      所自承，並有存摺影本可證，揆諸前開說明，上開保險金
      應予以扣除，故原告原告丙○○可請求為0元（150萬-1,1
      79,635=0）。
十二、復按給付有確定期限者，債務人自期限屆滿時起，負遲延
      責任。給付無確定期限者，債務人於債權人得請求給付時
      ，經其催告而未為給付，自受催告時起，負遲延責任。其
      經債權人起訴，或依督促程序送達支付命令，與催告有同
      一之效力。民法第229條第1、2項分別定有明文；又遲延
      之債務，以支付金錢為標的者，債權人得請求依法定利率
      計算之遲延利息。但約定利率較高者，仍從其約定利率；
      而應付利息之債務，其利率未經約定，亦無法律可據者，
      週年利率為百分之5。亦為同法第233條第1項及第203條所
      明定。查本件原告請求被告應賠償之金額，並未定有給付
      之期限，原告請求自起訴狀繕本送達被告之翌日起，按年
      息百分之5計算之利息，並未逾上開規定之範圍，自無不
      合；查原告上開訴狀繕本係於95年3月2日送達被告收受，
      有送達回證附卷可稽。從而，原告本於侵權行為損害賠償
      請求權之法律關係，請求被告給付原告辛○○1,824,445
      元；給付原告己○○1,487,745元；給付原告丁○○1,013
      ,787 元及均自起訴狀繕本送達翌日即95年3月3日起至清
      償日止，按年息百分之5計算之利息部分，為有理由，應
      予准許。原告辛○○、己○○、丁○○等人逾上開範圍之
      請求及原告丙○○請求部分，均無理由，應予駁回。
十三、兩造陳明願供擔保，聲請宣告假執行或免為假執行，就原
      告辛○○、己○○、丁○○勝訴部分經核無不合，爰分別
      酌定相當之擔保金額准許之。至於原告辛○○、己○○、
      丁○○敗訴部分，及原告丙○○之訴既經駁回，其等假執
      行之聲請，已失所附麗，應予駁回。
十四、本案事證已臻明確，兩造其餘主張陳述及所提之證據，均
      不影響本案判決，毋庸再予審酌，附此敘明。
十五、訴訟費用裁判之依據：民事訴訟法第79條、第85條第1項
      。
中　　華　　民　　國　　96　　年　　5 　　月　　31　　日
                  民一庭法　官　馮保郎
以上正本係照原本作成
如對本判決上訴須於判決送達後20日內向本院提出上訴狀
中　　華　　民　　國　　96　　年　　6 　　月　　1 　　日
                        書記官　王立梅
